【裁判字號】    92,簡上,57
【裁判日期】    921126
【裁判案由】    清償借款
【裁判全文】
臺灣新竹地方法院民事判決  九十二年度簡上字第五七號
    上  訴  人  乙○○
    訴訟代理人  丙○○
    被上訴人    甲○○
右當事人間請求清償借款事件，上訴人對於中華民國九十二年三月二十八日本院九十
一年度竹簡字第七九四號第一審判決提起上訴，本院於民國九十二年十一月十二日言
詞辯論終結，判決如左：
    主    文
上訴駁回。
第二審訴訟費用由上訴人負擔。
    事    實
甲、上訴人方面：
一、聲明：
  （一）原判決除免假執行部分外關於第一項命上訴人給付被上訴人新台幣（下同）
        三十四萬元中之二十萬部分及其法定利息與該部分假執行之宣告及命負擔該
        部分費用之裁判均廢棄。
  （二）右廢棄部分被上訴人在第一審之訴駁回。
  （三）第一審廢棄部分及第二審訴訟費用均由被上訴人負擔。
二、陳述：除與原審判決書所載者相同茲予引用外，補稱：
  （一）查最高法院七十年度台上字第一○四號判例，所謂讓與擔保者，係指債務人
        或第三人為擔保債務人之債務，將擔保標的物之權利移轉於擔保權人，於債
        務清償後，標的物應返還於債務人或第三人，債務不履行時，擔保權人得就
        該擔保標的物受償之非典型擔保，又債務人為擔保其債務，將擔保物所有權
        移轉予債權人，而使債權人在不超過擔保之目的範圍內，取得擔保物所有權
        之信託的讓與擔保，並非雙方通謀而為虛偽意思表示，不能認其為無效。
  （二）按實務上票據交換使用，是貸與人和借用人間所為之短期金錢消費借貸約定
        ，貸與人以自己或第三人為發票人之支票，代替金錢之交付，另一方面，借
        用人亦以自己或第三人為發票人之支票交付予貸與人，以為其借款之讓與擔
        保。而貸與人以支票代替金錢之交付，屬新債清償（民法第三百二十條之規
        定參照），自然須以其支票之兌現，為其契約成立生效之要件。
  （三）復查票據法第十三條規定，票據債務人不得以自己與發票人或執票人之前手
        間所存抗辯之事由對抗執票人。但執票人取得票據出於惡意者，不在此限。
        而本條文之反面解釋，票據債務人只能以自己與執票人間所存抗辯事由對抗
        執票人，而不得以他人與執票人間所存之抗辯事由對抗執票人。
  （四）而上訴人與被上訴人為舊識，因生意週轉常互相調用支票應急，前曾向被上
        訴人借款二十萬元，被上訴人遂開立十一萬元及九萬元之支票，上訴人亦交
        付被上訴人據以起訴之二十萬元之客票（發票人為林自立），然上開十一萬
        元及九萬元之支票退票，此有臺灣新竹地方法院檢察署九十年度偵字第五二
        一三號不起訴處分書可稽。則被上訴人所開立之支票既無法兌現，上訴人自
        無須對被上訴人負有二十萬元之返還義務。
  （五）上訴人之真意非如判決所言「被告雖抗辯，附表二、三、四之支票，所兌領
        之票款係其向原告借用一、二天，隨即清償云云」，實際上，上訴人所辯稱
        之真意，係以所交付如附表二編號二、三、四之支票目的，在於交換被上訴
        人所交付金額十一萬元及九萬元之客票，以其所兌領之票款借用一、二天，
        隨即清償，非謂上訴人已取得二十萬元之意思，更無所謂之「自承」。蓋被
        上訴人所交付之支票，業已退票，無法兌現。
  （六）又上訴人有拿到附表二編號二、三、四之支票，但並未領款。上開三紙支票
        係被上訴人請上訴人幫忙換錢，故上訴人拿附表二編號二、三之支票跟朋友
        換錢，再將錢交給被上訴人，另外編號四的支票則是上訴人拿去跟訴外人陳
        清潭換錢，陳清潭將錢交給上訴人後，再把支票交給他人，經他人要求背書
        ，故陳清潭於附表二編號四之支票上背書，而五萬元的錢係上訴人跟被上訴
        人換票。綜上所述，上訴人既無從被上訴人處受領二十萬元，自得以此抗辯
        事由對抗被上訴人，則原審判令上訴人給付二十萬元之部分，即失其依據。
三、證據：爰用原審所提出之證據。
乙、被上訴人方面：
一、聲明：駁回上訴，第二審訴訟費用由上訴人負擔。
二、陳述：除與原審判決書所載者相同茲予引用外，補稱：上訴人取得被上訴人所交
    付附表二編號二、三、四之支票連同編號一之支票，開立上訴人先生即訴外人林
    自立之三十五萬的支票一紙給被上訴人，惟該紙三十五萬元支票竟退票而沒有兌
    現，是被上訴人所交予上訴人附表二編號二、三、四之支票合計二十萬元，既經
    提示兌領，自得請求上訴人給付二十萬元。
三、證據：爰用原審所提出之證據。
丙、本院依職權向新竹市第一信用合作社查詢訴外人楊素琴所有支票號碼七一八二七
    、七一八二八、七一八二九，面額依序為七萬五千元、七萬五千元、五萬元，發
    票日均為八十九年十一月二十八日之支票三紙是否有兌現付款，暨上開三紙支票
    之提示人姓名及地址資料，及調閱臺灣新竹地方法院檢察署九十年度偵字第五二
    一三號偵查卷宗。
    理    由
一、被上訴人起訴主張：上訴人於民國八十九年八月七日向其借款三十五萬元，其因
    而交付如附表二之支票四紙，依序由上訴人兌領完畢（實際交付三十四萬元，一
    萬元為預扣利息），並由上訴人交付附表一編號一之支票，以為清償。又於八十
    九年十一月二十八日，上訴人再向其佯稱繳交遺產稅不足二十萬元，被上訴人遂
    於八十九年十二月二十二日自配偶楊素琴之新竹市第一信用合作社帳戶內提領現
    金十五萬元，於香山運動場大門口交付上訴人，上訴人則亦交付附表一編號二之
    支票乙紙，以為清償。詎上開支票屆期提示均遭退票，經向上訴人催討債款，上
    訴人亦均置之不理，爰依借貸法律關係請求被告返還借款合計五十萬元及遲延利
    息（原審判決上訴人應給付被上訴人三十四萬元，及自九十二年一月三十日起至
    清償日止，按年息百分之五計算之利息，被上訴人就駁回超過三十四萬元及其利
    息部分，並未聲明不服，至上訴人就其中十四萬元及其利息部分，亦未聲明不服
    ，均告確定）。
二、上訴人則以：兩造間僅有相互以被上訴人之妻即訴外人楊素琴、上訴人之夫即訴
    外人林自立之票據換票使用之事實，並無金錢借貸之事實，且被上訴人所交付如
    附表二編號二、三、四支票並未兌現，再上開三紙支票係被上訴人請上訴人幫忙
    換錢，故上訴人拿附表二編號二、三之支票跟朋友換錢，再將錢交給被上訴人，
    另外編號四的支票則是上訴人拿去跟訴外人陳清潭換錢，所得五萬元則跟被上訴
    人換票。是上訴人既無從被上訴人處受領二十萬元，自得以此抗辯事由對抗被上
    訴人，則原審判令上訴人給付二十萬元之部分，即失其依據等語，資為抗辯。
三、按支票雖非金錢，然為有價證券，可為消費借貸之標的，最高法院七十年度台上
    字第三七六一號判例意旨參照，又按當事人間約定互開支票使用，雙方即因此而
    互負支付對價之義務者，依通常交易觀點，應認一方簽發支票予他方，旨在成立
    金錢消費借貸（最高法院四十九年度台上字第八五一號判例意旨參照），除當事
    人間有相反之特約外，於借用人將票據貼現或交換，現實地取得金錢時，此項消
    費借貸行為即告成立，借用人所簽發交付予貸予人之支票，即為履行民法第四百
    七十八條所定返還借用物之義務而為，如不能兌現，貸與人自得依消費借貸之法
    律關係請求返還其所簽發之支票或已兌現之同額金錢（臺灣高等法院八十六年度
    上易字第一○九號判決意旨同此見解）。查被上訴人主張其交付如附表二編號一
    、二、三、四之支票四紙予上訴人，並由上訴人交付附表一編號一之支票一紙予
    被上訴人收執，而該附表一編號一之支票嗣經被上訴人提示不獲兌現等情，既為
    上訴人不否認兩造確有以上開支票交換使用之情事，並經被上訴人於原審時提出
    上開五紙支票附卷可稽（詳原審卷第二十一頁），且經本院依職權調閱臺灣新竹
    地方法院檢察署九十年度偵字第五二一三號偵查卷宗核閱無訛，自堪信為真實。
    至上訴人雖主張被上訴人所交付如附表二編號二、三、四支票並未兌現，惟為被
    上訴人所否認，而經本院依職權向上開三紙支票之付款銀行新竹市第一信用合作
    社查詢訴外人楊素琴所有附表二編號二、三、四之支票是否有兌現付款，暨上開
    三紙支票之提示人姓名及地址資料，既經新竹市第一信用合作社函覆：附表二編
    號二、三、四之支票提示行均為合作金庫銀行新竹分行等情，亦有新竹市第一信
    用合作社九十二年十月一日新一信社總字第一○九八號函檢附表二編號二、三、
    四支票正反面影本為憑，觀之附表二編號二、三支票背面均書有上訴人「乙○○
    」姓名，至附表二編號四之支票則書有訴外人「陳清潭」之姓名，足見被上訴人
    主張其交付予上訴人收執之附表二編號二、三、四之支票確有兌現，應屬真實，
    堪予採信。是被上訴人交付予上訴人附表二編號二、三之支票既經上訴人親自提
    示兌現，且附表二編號四之支票亦經上訴人轉讓予訴外人陳清潭收執，均為上訴
    人所不爭，則上訴人於將附表二編號二、三、四之支票提示或交換時，既已現實
    地取得金錢，揆之上開規定，其已與被上訴人間成立消費借貸關係甚明。則被上
    訴人主張上訴人所交付附表一編號一之支票經其提示既不能兌領，其自得依據消
    費借貸之法律關係請求上訴人返還與其所簽發附表二編號二、三、四支票兌現時
    同額之金錢，要非無據，應堪採信。又上訴人另主張附表二編號二、三、四之支
    票係被上訴人請其幫忙換錢，故上訴人拿附表二編號二、三之支票跟朋友換錢，
    再將錢交給被上訴人，另外附表二編號四的支票則是上訴人拿去跟訴外人陳清潭
    換錢，所得五萬元則跟被上訴人換票乙節，則為被上訴人所否認，而上訴人於本
    院言詞辯論期日既自承：其無法證明有交付附表二編號二、三各為七萬五千元之
    票款予被上訴人之事，及不太清楚跟陳清潭所交換嗣交予被上訴人之五萬元支票
    是否有兌現等語（詳本院九十二年十一月十二日言詞辯論筆錄），是上訴人就其
    已將兌現附表二編號二、三、四支票票款交予被上訴人之事實，既無法舉證證明
    ，即難信其主張為真實，遑論苟上訴人確有清償之事實，衡之常情，應無不要求
    被上訴人將其所簽發之支票返還或書立任何憑據為證，是上訴人辯稱其向被上訴
    人借用附表二編號二、三、四之支票已據其事後清償云云，顯違常理，尚難採信
    。
四、綜上所述，被上訴人交予上訴人收執附表二編號二、三、四之支票，既經上訴人
    親自提示兌領附表二編號二、三之支票，且將附表二編號四之支票轉讓予訴外人
    陳清潭收執，則上訴人於將附表二編號二、三、四之支票提示或交換時，既已現
    實地取得金錢，而與被上訴人間成立消費借貸關係。則上訴人交予被上訴人收執
    附表一編號一之支票屆期提示既不能兌領，且上訴人亦未能舉證證明已向被上訴
    人清償附表二編號二、三、四之借款，是被上訴人依據消費借貸之法律關係，請
    求上訴人返還兌領或交換附表二編號二、三、四支票同額之金錢合計二十萬元，
    及自起訴狀繕本送達翌日即九十二年一月三十日起至清償日止，按年息百分之五
    計算之利息，核屬有據，應予准許。原審判命上訴人如數給付，於法並無不合，
    上訴意旨指摘原判決不當，求予廢棄改判，為無理由，應予駁回其上訴。
五、本件事證已臻明確，兩造其餘攻防方法及舉證，核與判決結果無影響，爰不一一
    予以論述，併此敘明。
據上論結，本件上訴為無理由，依民事訴訟法第四百三十六條之一第三項、第四百四
十九條第一項、第七十八條，判決如主文。
中      華      民      國    九十二    年    十一      月    二十六    日
                              臺灣新竹地方法院民事第二庭
~B審判長法官  蔡孟芳
~B法      官  鄭子俊
~B法      官  王佳惠
右為正本係照原本作成。
本判決不得上訴。
~B法院書記官  林淑瑜
中      華      民      國    九十二    年    十一      月    二十七    日
~F0
~T40
附表一
┌───┬─────┬───────┬─────┬─────┬─────┐
│編 號 │發票人    │票載發票日    │票面金額  │付款人    │票據號碼  │
├───┼─────┼───────┼─────┼─────┼─────┤
│  一  │林自立    │八十九年十一月│三十五萬元│新竹市第五│五一六六一│
│      │          │三十日        │          │信用合作社│          │
│      │          │              │          │          │          │
├───┼─────┼───────┼─────┼─────┼─────┤
│  二  │林自立    │九十年二月三十│二十萬元  │同右      │五一八一二│
│      │          │一日          │          │          │          │
└───┴─────┴───────┴─────┴─────┴─────┘
~F0
~T40
附表二
┌───┬─────┬───────┬─────┬─────┬─────┐
│編 號 │發票人    │票載發票日    │票面金額  │付款人    │票據號碼  │
├───┼─────┼───────┼─────┼─────┼─────┤
│  一  │楊素琴    │八十九年八月七│十四萬元  │新竹市第一│七一八○六│
│      │          │日            │          │信用合作社│          │
│      │          │              │          │          │          │
├───┼─────┼───────┼─────┼─────┼─────┤
│  二  │同右      │八十九年十一月│七萬五千元│同右      │七一八二七│
│      │          │二十八日      │          │          │          │
├───┼─────┼───────┼─────┼─────┼─────┤
│  三  │同右      │同右          │七萬五千元│同右      │七一八二八│
│      │          │              │          │          │          │
├───┼─────┼───────┼─────┼─────┼─────┤
│  四  │同右      │同右          │五萬元    │同右      │七一八二九│
│      │          │              │          │          │          │
└───┴─────┴───────┴─────┴─────┴─────┘


司法院資訊處製作；財團法人民間司法改革基金會備份。
